【裁判字號】    97,上訴,32
【裁判日期】    970331
【裁判案由】    毒品危害防制條例
【裁判全文】
臺灣高等法院刑事判決                  97年度上訴字第32號
上  訴  人  臺灣桃園地方法院檢察署檢察官
被      告  甲○○
指定辯護人  本院公設辯護人  乙○○
上列上訴人因被告違反毒品危害防制條例案件，不服臺灣桃園地
方法院96年度訴緝字第138 號，中華民國96年10月11日第一審判
決（起訴案號：臺灣桃園地方法院檢察署95年度偵字第11354 號
、95年度毒偵字第2927號），提起上訴，本院判決如下：
    主  文
原判決關於意圖販賣而持有第一級毒品無罪部分撤銷。
甲○○意圖販賣而持有第一級毒品，處有期徒刑伍年陸月。扣案
海洛因貳拾肆包（驗餘淨重參點參肆公克）、包裹上開海洛因之
外包裝貳拾肆包（總重伍點肆捌公克）均沒收銷燬；分裝袋參包
、小湯匙陸支、中湯匙壹支、刮刀壹支、電子秤壹台均沒收。
    事  實
一、甲○○明知海洛因係毒品危害防制條例所規定之第一級毒品
    ，依法不得意圖販賣而持有、施用，竟基於施用第一級毒品
    海洛因犯意，於95年5 月21日凌晨某時許，在桃園縣中壢市
    ○○路269巷2號「花季旅館」內，向真實姓名年籍不詳綽號
    「阿君」之人購入海洛因一批而持有之，旋在「花季旅館」
    內，自行施用第一級毒品海洛因（經原審判決確定），其餘
    則變更為意圖販賣而持有之犯意，利用其所有電子秤小湯匙
    、中湯匙、刮刀等物將剩餘海洛因分裝成小包裝共24包〈驗
    餘淨重3.34公克，包裹上開海洛因外包裝（空包裝總重5.48
    公克）〉，欲伺機販賣而持有之。嗣於同年月日凌晨1時許
    ，警員接獲線報，前往「花季旅館」查緝毒品交易，於同年
    月日凌晨2時25分許，警員見甲○○自旅館2樓走下，精神委
    靡，涉嫌施用毒品，遂上前盤查，經甲○○主動交出身上之
    第一級毒品海洛因1包後，再帶同警員至該旅館207室內查獲
    其持有第一級毒品海洛因22包、1包，及其所有預供分裝海
    洛因用之分裝袋3包、及分裝海洛因用之小湯匙6支、中湯匙
    1 支、刮刀1支、電子秤1台等物，始獲知上情。
二、案經桃園縣政府警察局龍潭分局報請台灣桃園地方法院檢察
    署檢察官偵查起訴。
    理  由
一、以下所引證據，經本院當庭提示，檢察官、被告甲○○及指
    定辯護人對於被告以外之人於審判外之言詞及書面陳述，均
    無意見（本院審理筆錄第2 頁），且未於言詞辯論終結前聲
    明異議，本院審酌該等證據作成之情況，尚查無違法不當及
    證明力明顯過低之瑕疵，亦認為以之作為證據應屬適當，依
    刑事訴訟法第159 條之5第2項規定，應具有證據能力，合先
    敘明。
二、訊據被告對於上開時、地向綽號「阿君」之人購入第一級毒
    品海洛因一批供己施用，且於95年5月21日凌晨施用第一級
    毒品海洛因之事實坦承不諱，惟矢口否認有意圖販賣海洛因
    而持有之行為，辯稱：查扣海洛因均係供己施用，且無任何
    帳冊或監聽紀錄等相當客觀事實，足以表示有不法牟利之意
    圖；又伊遭查獲時，已向警表明尚有位女子在旅館外，則該
    綽號「小軒」女性是否即與綽號「阿君」共同販毒，而係遭
    線民檢舉之人，不無疑問；況警員鄒明賢無法確認伊即為線
    報所指之藥頭，自難以伊持有毒品數量多、分裝袋多個、電
    子秤等物，即臆測伊有意圖販賣之客觀事實存在云云。經查
    ：
(一)扣案白粉24包，經送請法務部調查局鑑驗結果，均含海洛因
    成分，合計淨重3.34公克，空包裝重5.48公克，有該局95
    年7月4日調科壹字第080011329號鑑定通知書在卷為憑（95
    年度偵字第11345號卷，下稱偵卷第69頁），並有用以分裝
    海洛因意圖供販賣所用及預備意圖供販賣所用之小湯匙6支
    、中湯匙1支、刮刀1支、電子秤1台及分裝袋3包扣案足佐。
(二)證人即警員鄒明賢證述：95年4 月21日接獲線報，表示有身
    高約160公分之女性藥頭在「花季旅館」進行毒品交易，前
    往查詢住宿資料無斬獲，就在1樓大廳監看約1小時，期間看
    到2、3對男女進去住宿，沒有看到單獨1位女性出入。直到
    發現經列管毒品人口之被告精神委靡，疑似施用毒品，經表
    明身分盤查，被告主動拿出身上磁鐵袋內海洛因1包，再詢
    問被告是否住在花季旅館內，被告就帶我們到207號房，並
    用身上鑰匙開房門，進屋後在目視可及之處發現扣案之物，
    被告當時承認房內之物全部都是被告的。事後經檢察官指示
    查詢207號房出租情形，經櫃檯主任表示被告是跟她朋友居
    住在207號房，後來被告被查獲後，207號房即無人返回租住
    等語（原審卷第58至60頁）。參酌被告身高157公分，與鄒
    明賢獲悉線報之女藥頭身高160公分相差無幾，且警員在花
    季旅館查訪時，僅被告1名女性出現，而其性別、身高等特
    徵與線報所指意圖販賣第一級毒品海洛因之女性藥頭相似，
    被告復自承：於「花季旅館」207號房間內查扣已分裝成1小
    包、1小包之海洛因共23包，及分裝袋3包、小湯匙6支、中
    湯匙1支、刮刀1支、電子秤1台為伊所有，伊係利用電子秤
    將「阿君」賣給伊一整包海洛因分裝等情（本院審理筆錄第
    5 頁、原審卷第71頁），衡諸常情，一般電子秤、刮刀、中
    、小湯匙及分裝袋乃供販毒品者販賣毒品時確認購毒者所需
    毒品重量及據以分裝所必備之物，被告同時持有電子秤、分
    裝袋、刮刀、中、小湯匙及已分裝完畢且為數不少之海洛因
    24 包（被告身上1包及207號房內23包），倘非意圖供販賣
    之用，何需將所購得之海洛因分裝為小包裝？又被告辯稱：
    伊每天早、中、晚最少要施用海洛因4、5次，1、2個小時就
    會「提藥」1次，23包海洛因，伊2天就可施用完畢等語（原
    審卷第45頁），倘所言屬實，以被告施用海洛因劑量偏高，
    依賴性甚強情形下，何以被告於案發前之94年年底，施用第
    一級海洛因、第二級毒品安非他命，遭警查獲，經裁定觀察
    、勒戒執行後，並無繼續施用毒品傾向，有本院被告前案紀
    錄表在卷為憑，足見上開所供，每日施用4、5次，每1、2小
    時即「提藥」1次云云尚難遽信。況依其所言，當時其在酒
    店上班，每日收入平均約新台幣（下同）2、3千元，因被告
    自承家人不會提供金錢購買毒品，則以被告當時收入，顯然
    入不敷出，自有萌生營利轉售部分海洛因以衡平收支之意圖
    。
(三)被告雖以前詞置辯，惟意圖販賣第一級毒品海洛因，係指以
    非營利之目的而販入或因其他原因而持有毒品，其後始起意
    出售所持有之毒品以營利，且迄未著手賣出者而言，被告既
    尚未賣出，自無帳冊可供查扣。又警員鄒明賢於接獲線報後
    ，旋即前往「花季旅館」佈線查訪，不久即查獲被告意圖販
    賣第一級毒品海洛因而持有之，自無庸依通訊保障及監察法
    第5條第1項第1款、第2項規定，在偵查中由檢察官依司法警
    察機關或依職權聲請該管法院核發通訊監察書之必要，則有
    無通訊監察紀錄，並非認定被告是否意圖販賣第一級毒品海
    洛因而持有之必要證據。再被告先於警詢中供稱：查扣之海
    洛因係「阿君」所有，我所施用之海洛因是以每包1千元價
    格，向綽號「小君」購得，每次要購買時，都是每天晚上10
    時，在所「租賃」之「花季賓館」門口等「小君」向她購買
    等語（偵卷第9頁）；於原審羈押訊問時供陳：「花季旅館
    」207號房是綽號「阿君女子」承租的，「阿君」與「小軒
    」住在該處，我沒有住在那裡，我到207號房向「阿君」買5
    千元海洛因，就是警察在我身上查扣的那1包，我離開207號
    房時，「阿君」先出去，原本是要拿鑰匙去櫃檯，鑰匙還沒
    交給櫃檯就被警查獲，其餘在207號房內扣押的海洛因、磅
    秤、分裝袋都是「阿君」的，身上穿的牛仔褲是我的等語（
    聲羈卷第7、8頁）；於檢察官初次偵訊時供述：當天伊接獲
    「小軒」電話去旅館207號房，伊去櫃檯拿鑰匙進房間沒人
    ，「小軒」又打電話叫伊去旅館對面鐵板燒店，因衣服弄髒
    ，伊才在房內拿別人的牛仔褲來穿，不知道褲子內有海洛因
    等語（偵卷第32頁）；復於偵查中供述：207號房是「阿君
    」租的，因為「阿君」的「女朋友小軒」是伊朋友，所以才
    能進去207號房內，當天按門鈴直接進入207號房向「阿君」
    購買海洛因，後來「阿君」走掉，「小軒」來了，「小軒」
    先下去打電話要伊下去，伊下去就碰到警察等語（偵卷第45
    、46頁）；再於原審供述：扣案海洛因24包是查獲當天12點
    左右去「花季旅館」向「阿君男子」買的等語（原審卷第71
    頁）。互核被告所供，對於「阿君」是男、是女；案發前「
    小軒」是否曾出入「花季旅館」；207號房是否有人；被告
    身著牛仔褲是否自己的等情，前後互相齟齬，已難遽信。佐
    以鄒明賢證述：案發當時，同事曾出去看有無被告所說之外
    面尚有1位女子，結果沒有發現等語（原審卷第61頁），以
    鄒明賢等人在「花季旅館」查訪近1小時，均無單獨其他女
    性出現，則被告所謂外面還有1名女子是否屬實，即值懷疑
    。再鄒明賢雖證稱：不敢確定被告是否為線報所提之藥頭等
    語，然倘查扣24包海洛因均係供被告自己施用，因23包海洛
    係在「花季旅館」內遭警查獲，參以被告復自承：查獲前不
    久在207號房內施用海洛因，顯然被告施用海洛因之地點在
    「花季旅館」內，佐以被告於凌晨時分，持有該房間鑰匙，
    可以自由出入該房間，且房間內扣得之物品均為其所有，暨
    警員獲得之線報販毒女子之性別、身高等特徵相同等情，堪
    認所謂「小軒」、「阿君」等租住該房云云，均係被告臨訟
    編纂之詞，不足採信。而被告既可在「花季旅館」內自由取
    用海洛因，自無需將所購入海洛因整包費時費心分裝成小包
    裝，故鄒明賢上開所證，尚無法為有利於被告之證詞。
(四)又被告自承扣案海洛因係其1 次購入，並有施用第一級毒品
    海洛因之習慣，衡以被告此次查獲後採尿送鑑定結果呈嗎啡
    、甲基安非他命陽性反應，有台灣檢驗科技股份有限公司出
    具之濫用藥物尿液檢驗報告在卷為憑（95年度毒偵字第2927
    號卷第45頁），復有注射針筒1 支扣案足佐，在無其他積極
    證據堪認被告於販入之際即有營利販賣意圖情況下，依罪證
    有疑，利歸被告原則，本院認被告自白供己施用目的販入海
    洛因而持有，嗣變更犯意為意圖販賣而將海洛因分裝為24小
    包而持有，在尚未著手於任何賣出行為時即為警查獲之情，
    應堪認定。
(五)綜上所述，被告上開所辯，應係畏罪情虛卸責之詞，核不足
    採。犯行明確，應依法論科。
三、被告行為後刑法及配套之刑法施行法、罰金罰鍰提高標準條
    例於95年7月1日修正施行。關於刑法第33條第5 款罰金之最
    低額度修正後已提高，比較新舊法，以舊法有利於被告應適
    用舊法予以論處。
四、查海洛因係毒品危害防制條例第2 條第2項第1款所規定之第
    一級毒品，非經許可不得意圖販賣而持有、施用。核被告先
    基於施用之意思1次販入1批海洛因後，另變更犯意為意圖販
    賣並將所購得之海洛因全部分裝為24包海洛因而持有，未及
    著手於任何賣出行為前即為警查獲所為，係犯毒品危害防制
    條例第5條第1項之意圖販賣而持有第一級毒品罪。被告意圖
    販賣而持有海洛因前、後持有該等毒品之低度行為，為意圖
    販賣而持有之高度行為所吸收，不另論罪。另被告意圖販賣
    而持有海洛因數量尚非甚鉅，並為警及時查扣，未造成毒品
    擴散之危害，對於他人及國家社會侵害之程度非屬重大等一
    切情狀，認被告意圖販賣而持有海洛因之犯罪情節與毒品危
    害防制條例第5條第1項無期徒刑或10年以上有期徒刑之法定
    本刑相較，縱對之科以最低度法定刑均猶嫌過重，依一般國
    民生活經驗法則，實屬情輕法重，當足引起一般人之同情，
    是本院認為被告意圖販賣而持有第一級毒品海洛因所為，顯
    有憫恕之處，爰依刑法第59條（該條僅係法院就刑之酌減審
    認標準見解明文化，非屬法律變更，逕適用裁判時之新法）
    之規定減輕其刑。
五、原審未察，為被告無罪之諭知，公訴人上訴，以被告收入不
    足以支付施用海洛因所需費用，自有意圖販賣第一級毒品海
    洛因而持有之犯行，指摘原判決此部分，為有理由，自應由
    本院將原判決此部分撤銷改判。爰審酌被告持有海洛因後方
    意圖販賣海洛因牟利，欲散播毒害於國人，損人利己，惡性
    非輕，及其未及賣出任何海洛因即為警查獲，所生損害非鉅
    ，參以其素行、生活狀況、犯罪動機、目的、手段，及犯後
    飾詞卸責之態度等一切情狀，量處如主文所示之刑。另就扣
    案海洛因24包（驗餘淨重3.34公克），係查獲之第一級毒品
    ，應依毒品危害防制條例第18條第1項前段之規定，諭知沒
    收銷燬之；空包裝部分（總重5.48公克），依法務部調查局
    說明無論依何種方式分離，原送驗包裝袋內均仍會有微量毒
    品成分殘留，有該局93年11月16日調科壹字第09362396550
    號函可參，是包裝袋與海洛因無法完全析離之，亦應依毒品
    危害防制條例第18條第1項前段併諭知沒收銷燬之。扣案中
    湯匙1支、小湯匙6支、刮刀1支、電子秤1台及分裝袋3包，
    均係被告所有，業據被告供述甚詳，且中湯匙1支、小湯匙6
    支、刮刀1支、電子秤1台係被告供意圖販賣而持有上開海洛
    因所用之物，應依毒品危害防制條例第19條第1項之規定宣
    告沒收；分裝袋3包，係供被告意圖販賣而持有第一級毒品
    預備之物，因毒品危害防制條例第19條第1項規定，不及於
    供犯罪預備之物在內（最高法院88年度台上字第1307號判決
    意旨參照），自應依刑法第38條第1項第2款之規定沒收（以
    上各物部分經原審於被告施用毒品罪併予宣告沒收，惟本院
    認係犯本罪之物，仍得沒收）。至其餘扣案白粉1包（經鑑
    定未發現法定毒品成分，有上開法務部調查局鑑定通知書為
    憑）、含有海洛因殘渣之分裝袋21只（倘係供意圖販賣第一
    級毒品海洛因預備之物，應無殘渣遺留，故應係供己施用所
    餘）、注射針筒1支等物，均與被告上開犯行無直接關係，
    爰不宣告沒收之諭知。
據上論斷，應依刑事訴訟法第369條第1項前段、第364條、第299
條第1項前段，毒品危害防制條例第5條第1項、第18條第1項前段
、第19條第1項，刑法第11條前段、第2條第1 項前段、第59條，
刑法第38條第1項第2款，判決如主文。
本案經檢察官覃正祥到庭執行職務。
中    華    民    國    97    年     3    月    31    日
                  刑事第二庭審判長法  官  呂丹玉
                                  法  官  林恆吉
                                  法  官  李麗玲
以上正本證明與原本無異。
如不服本判決，應於收受送達後10日內向本院提出上訴書狀，其
未敘述上訴之理由者並得於提起上訴後10日內向本院補提理由書
（均須按他造當事人之人數附繕本）。
                                  書記官  廖婷璇
中    華    民    國    97    年    4     月    1     日
附錄：本案論罪科刑法條全文
毒品危害防制條例第5條：
意圖販賣而持有第1級毒品者，處無期徒刑或10年以上有期徒刑
，得併科新臺幣7百萬元以下罰金。
意圖販賣而持有第2級毒品者，處5年以上有期徒刑，得併科新臺
幣5百萬元以下罰金。


司法院資訊處製作；財團法人民間司法改革基金會備份。
